【裁判字號】    97,訴,1793
【裁判日期】    980428
【裁判案由】    確認信徒代表資格不存在等
【裁判全文】
臺灣桃園地方法院民事判決              97年度訴字第1793號
原      告  戊○○
訴訟代理人  謝清昕律師
複 代理 人  劉育志律師
被      告  丙○○
            德景
            丁○○
            己○○
            甲○○
法定代理人  乙○○
共      同
訴訟代理人  江鶴鵬律師
上列當事人間確認信徒代表資格不存在事件，本院於民國98年4
月14日言詞辯論終結，判決如下：
    主  文
確認被告丙○○、德景、丁○○與被告甲○○間信徒代表之委
任關係不存在。
原告其餘之訴駁回。
訴訟費用由被告丙○○、德景、丁○○、甲○○負擔四分之三
，餘由原告負擔。
    事實及理由
一、原告起訴主張：
(一)原告為被告甲○○之信徒，甲○○於民國75年1 月29日所制
    定之石觀音甲○○管理委員會章程（以下簡稱甲○○章程）
    已分別就信徒大會、信徒代表會之召開及信徒代表之任期、
    資格、選舉人數有詳細規定，明定信徒代表之任期為四年，
    得連選連任；且信徒大會應每四年開會一次由主任委員召集
    ；信徒代表會每年開會一次，由主任委員召開之。又信徒代
    表之選任，各區域每有信徒80人得選出信徒代表1 人，未達
    1 人之小數，以四捨五入定之。甲○○因自76年以後遲未召
    開信徒大會及信徒代表會，經信徒連署且由觀音鄉公所及桃
    園縣政府出面協調並發函甲○○，令甲○○於期限內改善，
    甲○○乃訂於97年3 月29日召開臨時信徒大會及辦理信徒代
    表選舉等事項。惟：
  1.被告丙○○、德景、丁○○三人於該日雖當選信徒代表，
    然其所三人所代表之永安村、石牌村、下埔村之信徒人數，
    均未達甲○○章程所定最低人數80人，依甲○○章程第8 條
    之規定，此等區域無產生任何信徒代表之可能，故被告丙○○、德景、丁○○等三人當選信徒代表違反章程之規定，
    應為無效，其三人非甲○○之信徒代表。。
  2.坑尾村於97年3 月29日進行信徒代表選舉時，被告己○○與
    訴外人袁火炎均得到22票（同票），致甲○○於坑尾村之信
    徒代表未能遵期產生，嗣於甲○○內觀音殿前以「抽籤」方
    式決定被告己○○為坑尾村之信徒代表，原告主張依甲○○
    章程規定，應另行舉辦選舉。從而，被告己○○當選信徒代
    表亦無效，其非甲○○之信徒代表。
(二)並聲明：確認被告丙○○、德景、丁○○、己○○與被告
    甲○○間信徒代表之委任關係不存在。
二、被告抗辯：
(一)原告僅係甲○○信徒之一，甲○○自始未否認原告為信徒之
    法律上地位，又依甲○○章程第5 條規定，原告經官署審核
    確定，其已確定取得甲○○信徒資格，對此事實被告從未否
    認，又甲○○信徒代表會議並無事後決議除名之權，故原告
    私法上之地位毫無受侵害的危險，原告為信徒之法律上地位
    根本無不安狀態存在。其次，原告係三和村之信徒，就選出
    被告四人之選舉區域（永安村、石牌村、下埔村、坑尾村）
    而言，原告並非上開區域之選舉權人，原告訴請確認與其選
    舉區毫無關係之他選舉區域信徒所選出之信徒代表資格不存
    在，顯然無權利保護之必要。
(二)原告雖主張甲○○信徒即選舉權人僅894 人，所應選出之信
    徒代表應只為11人云云，其主張似乎將甲○○全部轄區視作
    單一選區，惟甲○○章程第8 條規定：「每有信徒80人『得
    』選出信徒代表一人」，該條規定訂立當時甲○○之管轄區
    域共14村（如第6 條規定），信徒高達2300人，每村信徒亦
    皆逾百人以上，亦有村落信徒高達數百人，為免信徒眾多之
    村落其代表人數過少不足以反應信徒心聲，方有該條所謂增
    加代表名額之規定，據此亦可得知該章程第8 條並非強制規
    定，選舉機關（甲○○管理委員會）有權按各選舉區人數，
    參酌調整應選人數，此由章程第8 條規定「信徒代表可依照
    『區域』信徒人數比例，由信徒選舉產生」，明定『區域』
    二字可知，信徒代表之選舉有『區域』之劃分，並非單一選
    區。惟雖有區域之劃分，但因章程並未明訂如何劃分，僅有
    第7 條第3 款規定：「遷出第6 條所列之『區域』者」，而
    此第7 條第3 款既然明指「區域」二字，且第6 條又明訂以
    14村為區域，則信徒代表之選舉區域自是指各村，方得以普
    遍彰顯各該區域（村）信徒所選出代表之代表性。既然章程
    第8 條有選舉區域之規定，則本於寺廟自治、信徒代表普遍
    性原則，每一選舉區域至少應保持有一名基本信徒代表便於
    推動相關寺務。是故章程第8 條規定顯然是基本信徒代表以
    外，另增加代表名額之規定，而非各村基本信徒代表名額產
    生之人數限制。
(三)坑尾村於97年3 月29日選舉時，被告己○○與訴外人袁火炎
    同票，而改於97年5 月5 日上午10時再召開協調，因訴外人
    袁火炎拒絕參加，故該次協調亦不成立。其後甲○○管理委
    員會於97年5 月20日在甲○○內舉行抽籤，訴外人袁火炎經
    通知仍未到，乃由管理委員會主任委員乙○○代其抽籤，當
    日以抽籤方式抽出被告己○○當選坑尾村之信徒代表，此係
    依甲○○章程第32條規定，類推適用人民團體選舉罷免辦法
    第25條第1 項、公職人員選舉罷免法第67條第1 項「票數相
    同時，以抽籤決定之」之規定，而以抽籤方式決定被告己○○為坑尾村之當選人，因此被告己○○之信徒代表資格，係
    合法有據。
(四)並聲明：原告之訴駁回。
三、兩造不爭執事項：
(一)原告與被告均為甲○○之信徒
(二)甲○○經主管官署桃園縣政府審核確定之最新核定信徒總人
    數為894 人。
(三)依桃園縣政府最新核定之甲○○信徒名冊，其中永安村信徒
    人數為15人、石牌村信徒人數為35人、下埔村信徒人數為37
    人。
(四)坑尾村在97年3 月29日的選舉時，被告己○○與訴外人袁火
    炎同票，而約定於97年4 月1 日於甲○○內協調，但該次協
    調並未成立，97年5 月1 日縣政府召開協調會議，但被告己○○請假，改期由甲○○另訂於97年5 月5日 上午10時再召
    開協調，因訴外人袁火炎拒絕參加，故該次協調亦不成立，
    其後甲○○管理委員會於97年5 月20日在甲○○內舉行抽籤
    ，訴外人袁火炎經通知仍未到，由管理委員會主任委員乙○○代其抽籤，當日以抽籤方式抽出被告己○○當選坑尾村之
    信徒代表。
四、兩造於97年12月16日言詞辯論時協議簡化爭點如下：
(一)原告提起本件訴訟有無權利保護必要？
(二)甲○○章程第8條是否為強制規定？
(三)被告丙○○、德景、丁○○被選為信徒代表是否符合上開
    章程第8 條之規定？如不符合，其三人當選之效果為何？
(四)甲○○管理委員會於97年5 月20日以抽籤方式決定被告己○○當選為坑尾村之信徒代表，其當選之效果為何？
五、本院判斷：
(一)原告提起本件訴訟有權利保護必要
  1.按確認法律關係之訴，非原告有即受確認判決之法律上利益
    者，不得提起之；確認證書真偽或為法律關係基礎事實存否
    之訴，亦同；前項確認法律關係基礎事實存否之訴，以原告
    不能提起他訴訟者為限，民事訴訟法第247 條第1 項、第2
    項分別定有明文。又所謂即受確認判決之法律上利益，係指
    法律關係之存否不明確，原告主觀上認其在法律上之地位有
    不安之狀態存在，且此種不安之狀態，能以確認判決將之除
    去者而言，若縱經法院判決確認，亦不能除去其不安之狀態
    者，即難認有受確認判決之法律上利益（最高法院52年台上
    字第1240號判例意旨參照）。次按，神明會可分為財團性質
    之神明會及社團性質之神明會，財團性質之神明會，以會產
    為重心，會員數多且不確定，入退會較容易，會員對於會產
    並無直接之權利義務，此類神明會對於會員之身分並不重視
    ，會員之權利亦以共益權為中心；反之，社團性質之神明會
    ，以會員為重心，會員數不多且確定，會員之權利，除共益
    權外，亦多自益權，一般情形，具有濃厚的私益色彩，乃屬
    公同共有之性質（見九十三年五月台灣民事習慣調查報告第
    640 、673 頁），另參照最高法院72年度台上字第1174 號
    判決意旨可知，社團性質之神明會會員對於神明會會產有潛
    在之應有部分存在（見本院卷第164 頁）。
  2.經查，原告提起本件訴訟確認被告間之委任關係不存在，其
    主張為被告所否認，且原告並不能提起其他訴訟；再依甲○○章程第5 條規定可知，須居住於甲○○所屬地區（舊稱三
    佃內）之熱心人士、信仰觀音佛祖、並合於信徒資格認定四
    原則規定、經主管官署審核確定者，方取得信徒之資格（見
    本院卷第9 頁），是知，並非任何多數不特定人均可成為被
    告甲○○之會員信徒。再者，參諸甲○○章程第7 條規定：
    「有左列情形之一者，喪失信徒之資格『對本會所屬之財產
    法物皆無請求權』」，依其反面解釋，如未喪失信徒資格者
    ，則可能有請求權。是依上情，堪認本件被告甲○○之性質
    與財團性質之神明會應有不同，而是較接近於「社團性質之
    神明會」，其以會員為重心，會員數確定（本件兩造均不爭
    執甲○○有固定之信徒名冊，經主管官署桃園縣政府審核確
    定之最新核定信徒總人數為894 人），故其會員（信徒）之
    權利，除共益權外，亦多自益權，具有濃厚的私益色彩，信
    徒對於甲○○之會產有潛在之應有部分；另參諸被告甲○○
    之信徒代表有權為預算決算之審議、選舉管理委員及監事、
    盈餘及虧損之處理、並為其他重要事項決定等權限（甲○○
    章程第12條參照，見本院卷第10頁），而本次甲○○應選出
    之信徒代表共僅15席，被告丙○○、德景、丁○○、己○○即佔4 席，渠等若為被告甲○○之信徒代表，於渠等為上
    開權限範圍之決議時，不但足以左右甲○○選舉管理委員、
    主任委員、監事之選舉結果，且渠等所為重要決定亦可能有
    侵害原告作為信徒權利之潛在應有部分之虞，故應認原告提
    起本件確認之訴，有即受確認判決之法律上利益，而有權利
    保護之必要。
(二)甲○○章程第8 條應為強制規定
    按甲○○管理委員會章程第8 條規定：「每有信徒捌拾人得
    選出信徒代表壹人，未達一人之小數以四捨五入定之。信徒
    代表可依照區域信徒人數比例，由信徒選舉產生，信徒代表
    之選舉採用無記名單記法以得票數多者為當選」。且遍觀甲○○章程全文，上開規定為甲○○章程中關於選舉甲○○信
    徒代表之「選舉方法」的「唯一規定」；又同章程第32條亦
    規定：「本會處理各項事務應遵照本章程」，是上開章程第
    8 條既已明訂信徒代表之選舉方式（縱甲○○章程中對於「
    選舉區域」如何劃分並未規定），而依上開條文之文義，顯
    無區別被告所稱之「基本信徒代表」或「增加之信徒代表」
    而異其適用，應是一體適用，故尚無從解釋上開章程第8 條
    為「基本信徒代表以外，另增加代表名額人數」之規定，蓋
    如此解釋將使被告所稱之「基本信徒代表」毫無任何規定可
    言，管理委員會對於「基本信徒代表」之選舉，反可任意自
    定選舉方式，此悖於常情甚鉅及違背甲○○章程第32條之規
    定甚明，是被告所辯自難遽採，甲○○章程第8 條應為選舉
    信徒代表之強制規定。
(三)被告丙○○、德景、丁○○被選為信徒代表不符合甲○○
    章程第8 條之規定，其三人當選無效
  1.依前述，甲○○章程第8 條應為選舉信徒代表之強制規定，
    該條既已明訂：「每有信徒捌拾人得選出信徒代表壹人，未
    達一人之小數以四捨五入定之」，而兩造均不爭執依桃園縣
    政府最新核定之甲○○信徒名冊，其中永安村信徒人數為15
    人、石牌村信徒人數為35人、下埔村信徒人數為37人，準此
    ，上開三村之信徒人數均不足80人，而各該三村信徒人數以
    80為分母作基數（註：每信徒80人得選出信徒代表1 人）換
    算為比例後再四捨五入結果，顯均不得「各選出一人」作為
    信徒代表，惟被告丙○○（永安村）、德景（石牌村）、
    丁○○（下埔村）分別為上開信徒人數不滿四十人之村落所
    選出之信徒代表，其三人之當選違反前開甲○○章程第8 條
    之強制規定，應為無效。
  2.被告雖辯稱：基於寺廟自治、信徒代表普遍性原則，應每一
    村均至少保有一名基本信徒代表，方足以普遍彰顯各該區域
    （村）信徒所選出信徒代表之代表性，俾便於推動相關寺務
    云云。惟如前所述，甲○○應屬社團性質之神明會，會員之
    權利，除共益權外，亦多自益權，若某村落信徒少如15人者
    ，亦得推選一人為信徒代表，與某村落若信徒多達115 人亦
    僅得推選一人為信徒代表，此亦顯然違背「會員平等原則」
    （觀於該原則，見九十三年五月台灣民事習慣調查報告第67
    3 頁）。又查，甲○○章程中僅於章程第6 條規定其信徒所
    屬區域須為「舊稱三佃」之桃園縣觀音鄉14村內（亦即甲○○章程第6 條僅就信徒居住之區域作一最大外圍之限制），
    並未對於信徒代表之「選舉區域」作劃分規定，此際管理委
    員會應依甲○○章程第8 條之規定，斟酌各村信徒人口分布
    、地理位置、歷史淵源，就信徒代表之「選舉區域」及各區
    域應選出之信徒代表名額，妥為劃分規劃。例如可將信徒人
    數較少之數村落合併為一選舉區域，或使信徒較少之村落與
    其鄰近村落合併為一選舉區域，俾選出有代表性之人選。若
    因時序變遷、信徒人數驟減而有情事變更，各方會員咸認各
    村均至少須有一名信徒代表者，則須依法定程序先變更章程
    中關於選舉信徒代表之規定後，始得依該變更後之規定就每
    一村合法選出各村之信徒代表。本件甲○○管理委員會，曲
    解違背上開章程第8 條之強制規定而任將信徒僅15人、35人
    、37人之永安村、石牌村、下埔村各自劃成單一選舉區域，
    並自定上開三村應選信徒代表名額各為一人，其劃分不當，
    且違背章程第8 條之規定，其違背章程規定自定之應選名額
    乃不合法，故被告丙○○、德景、丁○○雖被選為信徒代
    表，渠三人之當選因違反章程之強制規定而無效。
(四)甲○○管理委員會於97年5 月20日以抽籤方式決定被告己○○當選為坑尾村之信徒代表為有效
    按甲○○章程第32條規定：「本會處理各項事務應遵照本章
    程，本章程未規定事項依照有關法令及習慣處理之。」依此
    規定，於章程未規定之事項，甲○○管理委員會即可依照相
    關法令規定之方式辦理。本件坑尾村於97年3 月29日進行信
    徒代表選舉時，被告己○○與訴外人袁火炎均得到22票（同
    票），此表示該選舉區域之選舉人，對該區域之候選人作出
    不分軒輊之選擇意思表示，若再次辦理選舉，結果除可能相
    同徒勞無功顯無實益外，亦耗廢時間、人力、物力，故公職
    人員選舉罷免法第67條第1 項規定：「公職人員選舉，除另
    有規定外，按各選舉區應選出之名額，以候選人得票比較多
    數者為當選；票數相同時，以抽籤決定之」；另人民團體選
    舉罷免辦法第25條第1 項亦規定：「人民團體之選舉，其當
    選及候補當選名次按應選出名額，以得票多寡為序。票數相
    同時，以抽籤定之，如當選人未在場或雖在場經唱名三次仍
    不抽籤者，由會議主席或主持人代為抽定」。本件被告甲○○其性質應為社團性質之神明會（已如前述），而兩造均不
    爭執甲○○章程並未規定於信徒代表選舉時，若候選人同票
    ，應如何決定何人當選，此際，甲○○管理委員會認此信徒
    代表之選舉類似於代議制公職人員之選舉（蓋信徒代表之權
    限依甲○○章程第12條之規定，有預算決算之審議、選舉管
    理委員及監事、盈餘及虧損之處理等，與代議制之公職人員
    相似），故依章程第32條規定，類推適用上開人民團體選舉
    罷免辦法第25條第1 項、公職人員選舉罷免法第67條第1項
    「票數相同時，以抽籤決定之」規定，而以抽籤方式決定被
    告己○○為坑尾村之信徒代表當選人，應認其程序尚合於上
    開章程之規定，應為有效。
六、從而，原告請求確認被告丙○○、德景、丁○○與被告甲○○間信徒代表之委任關係不存在，為有理由，應予准許；
    另其請求確認被告己○○與被告甲○○間信徒代表之委任關
    係不存在，乃無理由，應予駁回。
七、本件事實已臻明確，兩造其餘之攻擊或防禦方法，及未經援
    用之證據，經本院斟酌後，認為與判決基礎之事實並無影響
    ，均不足以影響本裁判之結果，自無庸一一詳予論駁之必要
    ，併此敘明。
八、訴訟費用負擔之依據：民事訴訟法第79條、第85條第1 項前
    段。
中    華    民    國    98    年    4     月    28    日
                      民事第三庭    法  官  林曉芳
以上正本係照原本作成。
如對本判決上訴，須於判決送達後20日內向本院提出上訴狀。
中    華    民    國    98    年    4     月    29    日
                                    書記官  邱飛鳴

司法院資訊處製作；財團法人民間司法改革基金會備份。
